【裁判字號】    98,消債更,8
【裁判日期】    980421
【裁判案由】    聲請更生程序
【裁判全文】
臺灣苗栗地方法院民事裁定             98年度消債更字第8號
聲請人即
債  務  人  甲○○
上列當事人間聲請更生程序事件本院裁定如下：
    主  文
聲請駁回。
聲請程序費用由聲請人負擔。
    理  由
一、按債務人與金融機構協商成立者，不得聲請更生或清算，但
    因不可歸責於己之事由，致履行顯有重大困難者，不在此限
    ；本條例施行前，債務人依金融主管機關協調成立之中華民
    國銀行公會會員辦理消費金融案件無擔保債務協商機制與金
    融機構成立之協商，準用前項之規定，消費者債務清理條例
    第151 條第5 項、第6 項分別定有明文。又聲請更生或清算
    不合程式或不備其他要件者，法院應以裁定駁回之，但其情
    形可以補正者，法院應定期間先命補正，復為同條例第8 條
    所明定。
二、本件聲請意旨略以：聲請人曾於條例施行前，於民國（下同
    ）95年5 月，與各債權銀行就無擔保債務成立協商，約定每
    月償還新臺幣（下同）10,550元。聲請人並自95年8 月起依
    約繳納協商款項，惟於97年7 月時，因聲請人前任公司營運
    不佳，聲請人因休無薪假，致97年8 月份薪資僅領取25,751
    元，且聲請人尚有學費33,184元及每月維持生活所需之費用
    12,515元及祖父母扶養費2,000 元需支付，收入顯不足負擔
    上開支出金額，有不可歸責於己致協商毀諾之事由，爰聲請
    准予更生等語。
三、本件聲請人聲請更生前，業與債權銀行間就消費金融案件無
    擔保債務，達成一致性協商，是聲請人聲請更生，自須符合
    「因不可歸責於己之事由致履行顯有重大困難」之要件，方
    為適法。經查：
  (一)本件聲請人主張因前任公司營運不佳，致聲請人常休無薪假
    ，使其8 月份薪資僅領取25,751元，扣除生活支出12,515元
    、學費及扶養費後，收入顯不足負擔上開支出金額，故不得
    已而毀諾。惟按消費者債務清理條例之立法目的，係為使不
    幸陷入經濟困境之人得以清理債務、重建生活，並在清理過
    程中能保有符合人性尊嚴之最低基本生活，而非在維持債務
    人過去慣常之寬逸生活，是審酌債務人所應扣除之日常必要
    費用支出數額，應以足供維持其基本生活之費用為準，而非
    以繼續維持債務人過往之生活消費水平為前提。是債務人生
    活費用之支出，不應由債務人任意主張，應以得維持其最低
    生活水準即為已足。參諸行政院主計處公告之97年度最低生
    活費用，臺灣省平均每人每月最低生活費為9,829 元而該最
    低生活費用係內政部以中央主計機關所公布當地區最近一年
    平均每人消費支出60％所訂定，故聲請人個人必要支出費用
    應依此為計算之基準，方屬合理。準此，以本件聲請人8 月
    份所得25,751元，扣除最低生活費用9, 829元後，聲請人每
    月仍有15,922元可供支配以清償協商債務。依此情形，自不
    足以認聲請人有不能償債務或有不能清償之虞之情事。
  (二)又聲請人稱因97年8 月，尚需繳納聲請人就讀明新科技大學
    進修部二技之學費，故無法繳納協商款，致協商毀諾一事。
    依聲請人提出之明新科技大學97學年度第一學期學雜費繳費
    單顯示（見新竹地院卷第53頁），聲請人係就讀明新科技大
    學二年級，顯示聲請人需繳納學費之事實係於96年即已存在
    ，則該筆支出即並非屬於協商後無法預期之額外支出。且聲
    請人自承其自95年8 月至97年7 月已繳付23期協商款，顯示
    聲請人於就讀明新科技大學一年級期間（96年8 月），並無
    因增加學費支出而有無法繳納協商款之情事發生，故難認聲
    請人得以此支出據為不可歸責於己之事由。況本件聲請人已
    有固定工作，則前述進修，並非其取得工作及收入以維持最
    低基本生活之必要條件，如其進修之費用影響其債務清償，
    兩相權衡，自應待其債務清償完畢後，再行進修，故其主張
    之進修費用並非其維持基本生活之必要費用，自難以將其納
    入是否具有「因不可歸責於己之事由致履行顯有重大困難」
    要件之考量。
  (三)另聲請人主張扶養費部分，按「受扶養權利者，以不能維持
    生活而無謀生能力者為限（第1 項）。前項無謀生能力之限
    制，於直系血親尊親屬，不適用之（第2 項）」，民法第11
    17條定有明文，是直系血親尊親屬倘能維持生活，即無請求
    扶養費用之權利。聲請人主張因其父親另有家室，無法扶養
    照顧祖父母，故由聲請人每月支出2,000 元扶養其祖父母，
    惟聲請人之父縱使另有家室，亦無從因此免其對聲請人祖父
    母之法定扶養義務，況依債務人98年2 月27日陳報狀所附之
    聲請人祖父母國稅局綜合所得稅各類所得資料清單及全國財
    稅總歸戶財產查詢清單可知（見本院卷第15頁、第17頁），
    聲請人祖父徐源清名下尚有不動產，祖母徐邱仁春名下於渣
    打國際商業銀行亦有存款利息所得等收入，可見聲請人祖父
    母並非無資力之人。且縱使聲請人之祖父母確實需要受人扶
    養，然依聲請人所提其胞弟徐聖忠、徐聖欣之國稅局綜合所
    得稅各類所得資料清單顯示（見本院卷第23頁至第26頁），
    徐聖忠、徐聖欣96年度均有薪資所得收入，依法均應分擔對
    於聲請人祖父母之扶養義務，是聲請人是否應支付每月2,
    000 元之扶養費用予其祖父母，即屬可疑。又聲請人亦未提
    出任何扶養之證明以實其說，是此項扶養費用之支出，尚難
    採信。
四、綜上，本件聲請人即債務人既難認有何不可歸責己之事由，
    致其有何履行協商之重大困難，其更生之聲請應屬要件不備
    ，且又無從補正，依首揭條文之意旨，自應駁回，爰裁定如
    主文。
中    華    民    國    98    年    4     月    21    日
                  民事庭法  官  伍偉華
以上正本係照原本作成。
如不服本裁定應於送達後10日內向本院提出抗告狀，並繳納抗告
費新臺幣1,000元。
                        書記官  黎東成
中    華    民    國    98    年    4     月    21    日


司法院資訊處製作；財團法人民間司法改革基金會備份。
